---
title: "Dashboard Interactivo con Gapminder en R"
subtitle: "Producto Académico Colaborativo — Curso Programación en R"
author: "Nombre del Equipo"
date: "`r format(Sys.Date(), '%d de %B de %Y')`"
output:
  html_document:
    theme: flatly
    highlight: tango
    toc: true
    toc_float:
      collapsed: false
      smooth_scroll: true
    toc_depth: 3
    number_sections: true
    df_print: paged
    code_folding: show
---

```{r setup, include=FALSE}
knitr::opts_chunk$set(
  echo    = TRUE,
  message = FALSE,
  warning = FALSE,
  fig.align = "center",
  fig.width = 9,
  fig.height = 5
)
```

---

# Carátula {.unnumbered}

```{r caratula, echo=FALSE}
cat("
╔══════════════════════════════════════════════════════════╗
║   DASHBOARD INTERACTIVO — GAPMINDER                     ║
║   Exploración del Desarrollo Humano Mundial              ║
╠══════════════════════════════════════════════════════════╣
║   Integrantes del equipo:                               ║
║     • Estudiante 1                                      ║
║     • Estudiante 2                                      ║
║     • Estudiante 3                                      ║
╠══════════════════════════════════════════════════════════╣
║   Repositorio GitHub:                                   ║
║   https://github.com/usuario/gapminder-dashboard        ║
║                                                         ║
║   Dashboard en línea:                                   ║
║   https://usuario.shinyapps.io/gap-dashboard            ║
╚══════════════════════════════════════════════════════════╝
")
```

---

# Objetivo del Dashboard

El objetivo de este proyecto es desarrollar una **aplicación web interactiva** en R Shiny que permita a los usuarios explorar de manera visual e intuitiva los indicadores de desarrollo humano del dataset *Gapminder*, integrando:

- **Manipulación de datos** con `dplyr`
- **Visualización estática** con `ggplot2`
- **Visualización interactiva** con `plotly`
- **Modelamiento estadístico** con regresión lineal múltiple
- **Interfaz reactiva** con `shiny`

## Preguntas que responde el dashboard

1. ¿Cómo ha evolucionado la esperanza de vida en un país específico entre 1952 y 2007?
2. ¿Existe correlación entre el PIB per cápita y la esperanza de vida?
3. ¿Qué diferencias existen entre continentes en términos de desarrollo humano?
4. ¿Qué variables predicen mejor la longevidad según el modelo de regresión?

## Accesos directos

| Recurso | Enlace |
|:--------|:-------|
| Repositorio GitHub | [github.com/usuario/gapminder-dashboard](https://github.com/usuario/gapminder-dashboard) |
| Dashboard Shiny | [usuario.shinyapps.io/gap-dashboard](https://usuario.shinyapps.io/gap-dashboard) |
| Este informe | [rpubs.com/usuario/gapminder-pac](https://rpubs.com/usuario/gapminder-pac) |

---

# Características de la Base de Datos

```{r carga_datos}
library(gapminder)
library(dplyr)
library(ggplot2)
library(plotly)
library(knitr)

data("gapminder")
```

## Estructura general

```{r estructura}
glimpse(gapminder)
```

## Resumen estadístico

```{r resumen}
summary(gapminder)
```

## Dimensiones y variables

El dataset **Gapminder** contiene:

```{r info_basica}
info <- data.frame(
  Atributo = c("Observaciones", "Variables", "Países", "Continentes",
               "Período", "Intervalo"),
  Valor    = c(nrow(gapminder), ncol(gapminder),
               n_distinct(gapminder$country),
               n_distinct(gapminder$continent),
               paste(min(gapminder$year), "–", max(gapminder$year)),
               "Cada 5 años")
)
kable(info, caption = "Información general del dataset Gapminder")
```

## Descripción de variables

```{r variables}
variables <- data.frame(
  Variable    = c("country", "continent", "year", "lifeExp", "pop", "gdpPercap"),
  Tipo        = c("Factor", "Factor", "Entero", "Numérico", "Entero", "Numérico"),
  Descripción = c(
    "Nombre del país (142 niveles)",
    "Continente (5 niveles: Africa, Americas, Asia, Europe, Oceania)",
    "Año de la observación (1952, 1957, ..., 2007)",
    "Esperanza de vida al nacer (años)",
    "Población total del país",
    "PIB per cápita en dólares ajustados por inflación (USD)"
  )
)
kable(variables, caption = "Descripción de las variables del dataset")
```

## Valores faltantes

```{r missing}
colSums(is.na(gapminder))
```

> **No existen valores faltantes** en el dataset, lo que simplifica el preprocesamiento.

---

# Descripción del Dashboard

## Arquitectura de la aplicación

La aplicación Shiny se estructura en dos componentes principales:

### UI — Interfaz de Usuario

```{r ui_esquema, eval=FALSE}
ui <- fluidPage(
  # Cabecera con título personalizado
  titlePanel("Dashboard Gapminder"),

  sidebarLayout(
    sidebarPanel(
      selectInput("continente", "Continente:", choices = continentes),
      uiOutput("ui_pais"),          # dinámico según continente
      sliderInput("anio", "Año:",
                  min = 1952, max = 2007, value = c(1952, 2007), step = 5),
      uiOutput("kpis")              # KPIs reactivos
    ),
    mainPanel(
      tabsetPanel(
        tabPanel("Tendencias",  ...),  # 3 gráficos de serie temporal
        tabPanel("Continentes", ...),  # boxplots + gráfico burbuja
        tabPanel("Modelo",      ...),  # regresión lineal + residuos
        tabPanel("Datos",       ...)   # tabla interactiva DT
      )
    )
  )
)
```

### Server — Lógica reactiva

```{r server_esquema, eval=FALSE}
server <- function(input, output, session) {

  # Datos filtrados reactivamente
  datos_cont <- reactive({
    gapminder %>%
      filter(year >= input$anio[1], year <= input$anio[2]) %>%
      { if (input$continente != "Todos") filter(., continent == input$continente) else . }
  })

  # Modelo de regresión
  modelo <- reactive({
    lm(lifeExp ~ log(gdpPercap) + year + continent, data = datos_cont())
  })
}
```

## Visualizaciones implementadas

### 1. Tendencias por país

```{r plot_tendencia}
pais_ejemplo <- gapminder %>% filter(country == "Peru")

p1 <- ggplot(pais_ejemplo, aes(x = year, y = lifeExp)) +
  geom_line(color = "#1abc9c", size = 1.3) +
  geom_point(color = "#16a085", size = 3.5) +
  labs(title    = "Esperanza de vida — Perú",
       subtitle = "Evolución 1952–2007",
       x = "Año", y = "Años de vida") +
  theme_minimal(base_size = 13)

ggplotly(p1)
```

### 2. Comparación entre continentes

```{r plot_boxplot}
p2 <- gapminder %>%
  filter(year == 2007) %>%
  ggplot(aes(x = reorder(continent, lifeExp, median),
             y = lifeExp, fill = continent)) +
  geom_boxplot(alpha = 0.75, show.legend = FALSE) +
  geom_jitter(width = 0.2, alpha = 0.3, size = 1.2) +
  labs(title    = "Distribución de esperanza de vida por continente (2007)",
       x = NULL, y = "Años de vida") +
  theme_minimal(base_size = 13)

ggplotly(p2)
```

### 3. Gráfico de burbuja (estilo Gapminder)

```{r plot_burbuja}
p3 <- gapminder %>%
  filter(year == 2007) %>%
  ggplot(aes(x = gdpPercap, y = lifeExp,
             size = pop / 1e6, color = continent,
             text = paste0("<b>", country, "</b><br>",
                            "PIB: $", round(gdpPercap), "<br>",
                            "Vida: ", round(lifeExp, 1), " años"))) +
  geom_point(alpha = 0.65) +
  scale_x_log10(labels = scales::comma) +
  scale_size(range = c(2, 18), name = "Población (M)") +
  labs(title    = "PIB per cápita vs Esperanza de vida — 2007",
       subtitle = "Tamaño de burbuja proporcional a la población",
       x = "PIB per cápita (USD, escala logarítmica)",
       y = "Esperanza de vida (años)",
       color = "Continente") +
  theme_minimal(base_size = 13)

ggplotly(p3, tooltip = "text")
```

### 4. Modelo de regresión lineal múltiple

```{r modelo_estadistico}
gapminder_modelo <- gapminder %>%
  mutate(log_gdp = log(gdpPercap))

modelo <- lm(lifeExp ~ log_gdp + year + continent,
             data = gapminder_modelo)

summary(modelo)
```

```{r plot_regresion}
p4 <- ggplot(gapminder_modelo, aes(x = log_gdp, y = lifeExp, color = continent)) +
  geom_point(alpha = 0.3, size = 1.5) +
  geom_smooth(method = "lm", se = TRUE, size = 1.1) +
  labs(title    = "Regresión: log(PIB per cápita) vs Esperanza de vida",
       subtitle = paste0("R² = ", round(summary(modelo)$r.squared, 3)),
       x = "log(PIB per cápita)",
       y = "Esperanza de vida (años)",
       color = "Continente") +
  theme_minimal(base_size = 13)

ggplotly(p4)
```

```{r plot_residuos}
df_res <- data.frame(
  ajustados = fitted(modelo),
  residuos  = residuals(modelo)
)

p5 <- ggplot(df_res, aes(x = ajustados, y = residuos)) +
  geom_point(alpha = 0.35, color = "#8e44ad", size = 1.5) +
  geom_hline(yintercept = 0, color = "#e74c3c", linetype = "dashed", size = 1) +
  geom_smooth(se = FALSE, color = "#3498db", size = 1) +
  labs(title = "Residuos vs Valores ajustados",
       x = "Valores ajustados", y = "Residuos") +
  theme_minimal(base_size = 13)

ggplotly(p5)
```

---

# Conclusiones

## Bondades del proyecto

- **Alta interactividad**: los filtros por continente, país y año permiten exploración personalizada sin recargar la página.
- **Integración completa del flujo de datos**: desde la carga hasta el modelamiento estadístico en un solo entorno.
- **Visualizaciones con plotly**: los gráficos interactivos (zoom, hover, selección) facilitan el análisis exploratorio.
- **Modelo con buena capacidad predictiva**: el R² ajustado supera 0.75, indicando que el log del PIB, el año y el continente explican gran parte de la varianza en esperanza de vida.
- **Reproducibilidad**: todo el código está disponible en GitHub con comentarios claros.

## Limitaciones

- El dataset Gapminder solo llega hasta 2007; no refleja eventos recientes (pandemia, crisis económicas).
- El modelo de regresión asume linealidad, lo que puede no capturar toda la complejidad de las relaciones.
- La aplicación no incluye datos de tasa de fertilidad, que también están disponibles en versiones extendidas del dataset.
- El despliegue en shinyapps.io gratuito tiene límites de uso concurrente.

## Futuras mejoras

- Incorporar datos actualizados mediante la API de Gapminder o World Bank.
- Añadir modelos más complejos: regresión por efectos fijos o modelos mixtos.
- Incluir animaciones temporales (como el famoso gráfico animado de Hans Rosling).
- Añadir descarga de datos filtrados en formato CSV desde la interfaz.
- Traducir la interfaz al inglés para mayor alcance.

---

# Referencias bibliográficas

1. Bryan, J. (2017). *gapminder: Data from Gapminder*. R package version 0.3.0. https://CRAN.R-project.org/package=gapminder

2. Chang, W., Cheng, J., Allaire, J., Xie, Y., & McPherson, J. (2021). *shiny: Web Application Framework for R*. https://CRAN.R-project.org/package=shiny

3. Heiss, F. (2020). *Using R for Introductory Econometrics* (2nd ed.). http://www.urfie.net/

4. Rosling, H., Rönnlund, A. R., & Rosling, O. (2018). *Factfulness: Ten Reasons We're Wrong About the World—and Why Things Are Better Than You Think*. Flatiron Books.

5. Wickham, H. (2019). *Advanced R* (2nd ed.). Chapman & Hall/CRC. https://adv-r.hadley.nz/

6. Wickham, H. (2016). *ggplot2: Elegant Graphics for Data Analysis*. Springer-Verlag New York. https://ggplot2.tidyverse.org

7. Wickham, H., François, R., Henry, L., & Müller, K. (2021). *dplyr: A Grammar of Data Manipulation*. https://CRAN.R-project.org/package=dplyr

---

# Anexos

## Anexo A: Instalación de paquetes

```{r instalacion, eval=FALSE}
install.packages(c("shiny", "ggplot2", "dplyr", "gapminder",
                   "plotly", "DT", "rsconnect", "scales"))
```

## Anexo B: Publicación en shinyapps.io

```{r publicacion, eval=FALSE}
library(rsconnect)

# Autenticar cuenta (tokens desde shinyapps.io > Account > Tokens)
rsconnect::setAccountInfo(
  name   = "tu-nombre-de-usuario",
  token  = "TU_TOKEN",
  secret = "TU_SECRETO"
)

# Desplegar la aplicación
rsconnect::deployApp(appDir = "ruta/al/proyecto/")
```

## Anexo C: Comandos Git utilizados

```bash
# Clonar repositorio
git clone https://github.com/usuario/gapminder-dashboard.git
cd gapminder-dashboard

# Agregar cambios
git add .
git commit -m "Agrega dashboard completo con modelo estadístico"
git push origin main
```

## Anexo D: Sesión de R

```{r sesion}
sessionInfo()
```

---

*Informe generado con R Markdown y publicado en RPubs.*  
*Código fuente disponible en GitHub bajo licencia MIT.*
