---
title: "Dashboard Interactivo"
subtitle: "Exploración del Desarrollo Humano con Gapminder"
author: "Equipo: OSCAR GARY YARINGAÑO PIZARRO · Estudiante 2 · Estudiante 3"
institute: "Universidad Continental · Maestría en Economía"
date: "`r format(Sys.Date(), '%d de %B, %Y')`"
output:
  xaringan::moon_reader:
    lib_dir: libs
    css: [default, metropolis, metropolis-fonts]
    nature:
      highlightStyle: github
      highlightLines: true
      countIncrementalSlides: false
      ratio: "16:9"
      slideNumberFormat: "%current% / %total%"
---

```{r setup, include=FALSE}
knitr::opts_chunk$set(echo = TRUE, message = FALSE, warning = FALSE,
                      fig.align = "center", dpi = 150,
                      fig.width = 9, fig.height = 4.5)
library(gapminder); library(dplyr); library(ggplot2)
data("gapminder")
```

---
class: inverse, center, middle

# 🌍 Dashboard Gapminder
## Desarrollo Humano Mundial

### Producto Académico Colaborativo
**Curso: Programación en R**

---

# Agenda

.pull-left[
### ¿Qué veremos hoy?

1. 🎯 Objetivo del proyecto
2. 📊 Base de datos Gapminder
3. 🏗️ Arquitectura Shiny
4. 📈 Visualizaciones
5. 🧮 Modelo estadístico
6. ✅ Conclusiones
]

.pull-right[
### Links del proyecto

🔗 **GitHub:**  
`github.com/yagogary-byte/gapminder-dashboard`

🚀 **Dashboard:**  
`oscar127.shinyapps.io/HerramientasInforma`

📄 **Informe:**  
`rpubs.com/oscar127/gapminder-pac`
]

---

# 🎯 Objetivo del Proyecto

.pull-left[
### ¿Qué hace el dashboard?

Permite explorar de forma **interactiva** los datos de desarrollo humano mundial entre **1952 y 2007**.

### Preguntas que responde:

- ¿Cómo evolucionó la **esperanza de vida** por país?
- ¿Hay correlación entre **PIB** y longevidad?
- ¿Qué diferencias existen entre **continentes**?
- ¿Qué **predice** mejor la esperanza de vida?
]

.pull-right[
### Tecnologías usadas

| Paquete | Función |
|:--------|:--------|
| `shiny` | Aplicación web reactiva |
| `ggplot2` | Visualización estática |
| `plotly` | Gráficos interactivos |
| `dplyr` | Manipulación de datos |
| `DT` | Tablas interactivas |
| `gapminder` | Dataset principal |
]

---

# 📊 Base de Datos: Gapminder

.pull-left[
```{r info, echo=FALSE}
data.frame(
  Indicador = c("Observaciones","Países",
                "Continentes","Período","Variables"),
  Valor = c(nrow(gapminder),
            n_distinct(gapminder$country),
            n_distinct(gapminder$continent),
            "1952 – 2007","6")
) |> knitr::kable(format="html")
```

### Variables clave
- `country` · `continent` · `year`
- `lifeExp` · `pop` · `gdpPercap`

> Sin valores faltantes ✅
]

.pull-right[
```{r head_data, echo=FALSE}
gapminder |> head(6) |>
  select(country, year, lifeExp, gdpPercap) |>
  knitr::kable(format="html", digits=1)
```
]

---

# 🏗️ Arquitectura de la App Shiny

.pull-left[
### UI — Interfaz

```r
ui <- fluidPage(
  sidebarLayout(
    sidebarPanel(
*     selectInput("continente",...),
*     uiOutput("ui_pais"),
*     sliderInput("anio",...),
      uiOutput("kpis")
    ),
    mainPanel(
      tabsetPanel(
        tabPanel("Tendencias",...),
        tabPanel("Continentes",...),
        tabPanel("Modelo",...),
        tabPanel("Datos",...)
      )
    )
  )
)
```
]

.pull-right[
### Server — Lógica reactiva

```r
server <- function(input, output, session){

* datos <- reactive({
    gapminder |>
      filter(
        year >= input$anio[1],
        year <= input$anio[2]
      )
  })

* modelo <- reactive({
    lm(lifeExp ~
       log(gdpPercap) +
       year + continent,
       data = datos())
  })
}
```
]

---

# 📈 Tendencia: Esperanza de Vida

```{r plot_vida, echo=FALSE, fig.height=4}
peru <- gapminder |> filter(country == "Peru")
ggplot(peru, aes(x = year, y = lifeExp)) +
  geom_area(fill = "#1abc9c", alpha = 0.25) +
  geom_line(color = "#1abc9c", linewidth = 1.5) +
  geom_point(color = "#0e6655", size = 4) +
  geom_text(aes(label = round(lifeExp, 1)),
            vjust = -1, size = 3.2, color = "#0e6655") +
  labs(title = "Esperanza de vida — Perú (1952–2007)",
       x = "Año", y = "Años de vida") +
  theme_minimal(base_size = 14) +
  theme(plot.title = element_text(face = "bold", color = "#2c3e50"))
```

---

# 🗺️ Comparación entre Continentes

```{r plot_box, echo=FALSE, fig.height=4}
gapminder |> filter(year == 2007) |>
  ggplot(aes(x = reorder(continent, lifeExp, median),
             y = lifeExp, fill = continent)) +
  geom_boxplot(alpha = 0.75, show.legend = FALSE) +
  geom_jitter(width = 0.2, alpha = 0.3, size = 1.5) +
  scale_fill_brewer(palette = "Set2") +
  labs(title = "Distribución de esperanza de vida por continente — 2007",
       x = NULL, y = "Años de vida") +
  theme_minimal(base_size = 14) +
  theme(plot.title = element_text(face = "bold", color = "#2c3e50"))
```

---

# 💡 Gráfico de Burbuja (estilo Hans Rosling)

```{r plot_burbuja, echo=FALSE, fig.height=4}
gapminder |> filter(year == 2007) |>
  ggplot(aes(x = gdpPercap, y = lifeExp,
             size = pop / 1e6, color = continent)) +
  geom_point(alpha = 0.7) +
  scale_x_log10(labels = scales::comma) +
  scale_size(range = c(2, 18), name = "Pob. (M)") +
  scale_color_brewer(palette = "Set1") +
  labs(title = "PIB per cápita vs Esperanza de vida — 2007",
       subtitle = "Tamaño proporcional a la población",
       x = "PIB per cápita (USD, escala log)",
       y = "Esperanza de vida (años)", color = "Continente") +
  theme_minimal(base_size = 14) +
  theme(plot.title = element_text(face = "bold", color = "#2c3e50"))
```

---

# 🧮 Modelo de Regresión Lineal Múltiple

.pull-left[
### Especificación

$$\text{lifeExp} = \beta_0 + \beta_1 \log(\text{GDP}) + \beta_2 \cdot \text{year} + \beta_k \cdot \text{continent} + \varepsilon$$

### Resultados

```{r modelo_res, echo=FALSE}
m <- lm(lifeExp ~ log(gdpPercap) + year + continent,
        data = gapminder)
s <- summary(m)
data.frame(
  Métrica = c("R²","R² ajustado","Observaciones"),
  Valor   = c(round(s$r.squared,4),
              round(s$adj.r.squared,4),
              nrow(gapminder))
) |> knitr::kable(format="html")
```

> El modelo explica el **`r round(s$r.squared*100,1)`%** de la variabilidad
]

.pull-right[
```{r plot_modelo, echo=FALSE, fig.height=4.5, fig.width=5.5}
gapminder |> mutate(log_gdp = log(gdpPercap)) |>
  ggplot(aes(x = log_gdp, y = lifeExp, color = continent)) +
  geom_point(alpha = 0.25, size = 1.2) +
  geom_smooth(method = "lm", se = TRUE, linewidth = 1) +
  scale_color_brewer(palette = "Set1") +
  labs(x = "log(PIB per cápita)", y = "Esperanza de vida",
       color = "Continente") +
  theme_minimal(base_size = 12) +
  theme(legend.position = "bottom")
```
]

---

# ✅ Conclusiones

.pull-left[
### 💪 Bondades

- Alta **interactividad** con plotly y Shiny
- Flujo completo: datos → visualización → modelo
- R² > 0.75: modelo con buena predicción
- Código reproducible en GitHub
- Publicado en shinyapps.io (acceso libre)
]

.pull-right[
### ⚠️ Limitaciones y Mejoras futuras

**Limitaciones:**
- Dataset hasta 2007 (sin datos recientes)
- Modelo lineal (no captura no linealidades)
- Plan gratuito de shinyapps.io

**Mejoras futuras:**
- Datos actualizados (API World Bank)
- Animación temporal (estilo Rosling)
- Descarga de datos filtrados en CSV
- Modelos de efectos fijos
]

---
class: inverse, center, middle

# ¡Gracias!

### 🔗 Links del Proyecto

**GitHub:** `github.com/yagogary-byte/gapminder-dashboard`

**Dashboard:** `oscar127.shinyapps.io/HerramientasInforma`

**Informe:** `rpubs.com/oscar127/gapminder-pac`

---

# 📚 Referencias

1. Bryan, J. (2017). *gapminder: Data from Gapminder*. R package v0.3.0.

2. Chang, W. et al. (2021). *shiny: Web Application Framework for R*.

3. Heiss, F. (2020). *Using R for Introductory Econometrics* (2nd ed.).

4. Rosling, H. (2018). *Factfulness*. Flatiron Books.

5. Wickham, H. (2016). *ggplot2: Elegant Graphics for Data Analysis*. Springer.

6. Wickham, H. et al. (2021). *dplyr: A Grammar of Data Manipulation*.
