---
title: "Dashboard Interactivo con Gapminder"
subtitle: "Producto Académico Colaborativo — Programación en R"
author: "Equipo: Estudiante 1 · Estudiante 2 · Estudiante 3"
date: "`r format(Sys.Date(), '%d %B %Y')`"
output:
  ioslides_presentation:
    widescreen: true
    smaller: false
    logo: ""
    css: ""
    highlight: tango
    transition: faster
---

```{r setup, include=FALSE}
knitr::opts_chunk$set(echo=TRUE, message=FALSE, warning=FALSE,
                      fig.align="center", fig.width=8, fig.height=4)
library(gapminder); library(dplyr); library(ggplot2); library(plotly)
data("gapminder")
```

## {.flexbox .vcenter}

<div style="text-align:center">
  <h1 style="color:#2c3e50; font-size:2.4em">🌍 Dashboard Gapminder</h1>
  <h3 style="color:#7f8c8d">Exploración del Desarrollo Humano Mundial</h3>
  <br>
  <p style="font-size:1.1em">**Herramientas:** R · Shiny · ggplot2 · plotly · dplyr</p>
  <br>
  <p>🔗 GitHub: `github.com/usuario/gapminder-dashboard`</p>
  <p>🚀 App: `usuario.shinyapps.io/gap-dashboard`</p>
</div>

---

## Agenda

1. 🎯 **Objetivo** del proyecto
2. 📊 **Base de datos** Gapminder
3. 🏗️ **Arquitectura** de la aplicación Shiny
4. 📈 **Visualizaciones** implementadas
5. 🧮 **Modelo estadístico**
6. ✅ **Conclusiones** y próximos pasos

---

## 🎯 Objetivo

> Desarrollar un **dashboard interactivo** en R Shiny que integre todo el flujo de análisis de datos: desde la manipulación hasta el modelamiento estadístico.

### ¿Qué preguntas responde?

- ¿Cómo evolucionó la **esperanza de vida** por país entre 1952 y 2007?
- ¿Existe correlación entre **PIB per cápita** y longevidad?
- ¿Qué diferencias existen entre **continentes**?
- ¿Qué variables **predicen** mejor la esperanza de vida?

---

## 📊 La base de datos: Gapminder

```{r resumen_datos, echo=FALSE}
data.frame(
  Indicador = c("Observaciones", "Países", "Continentes", "Período", "Variables"),
  Valor     = c(nrow(gapminder), n_distinct(gapminder$country),
                n_distinct(gapminder$continent), "1952–2007 (c/5 años)", "6")
) |> knitr::kable(align = c("l","r"))
```

**Variables clave:** `country` · `continent` · `year` · `lifeExp` · `pop` · `gdpPercap`

```{r head, echo=FALSE}
head(gapminder, 4) |> knitr::kable()
```

---

## 🏗️ Arquitectura: UI

```r
ui <- fluidPage(
  sidebarLayout(
    sidebarPanel(
      selectInput("continente", "Continente:", choices = continentes),
      uiOutput("ui_pais"),           # ← dinámico
      sliderInput("anio", "Año:",
                  min=1952, max=2007, value=c(1952,2007), step=5),
      uiOutput("kpis")               # ← KPIs reactivos
    ),
    mainPanel(
      tabsetPanel(
        tabPanel("📈 Tendencias",  ...),
        tabPanel("🗺️ Continentes", ...),
        tabPanel("🧮 Modelo",      ...),
        tabPanel("📋 Datos",       ...)
      )
    )
  )
)
```

---

## 🏗️ Arquitectura: Server (lógica reactiva)

```r
server <- function(input, output, session) {

  # Filtrado reactivo de datos
  datos_cont <- reactive({
    gapminder %>%
      filter(year >= input$anio[1], year <= input$anio[2]) %>%
      { if (input$continente != "Todos")
          filter(., continent == input$continente) else . }
  })

  # Modelo estadístico reactivo
  modelo <- reactive({
    lm(lifeExp ~ log(gdpPercap) + year + continent,
       data = datos_cont())
  })

  # Gráficos con renderPlotly()
  output$plot_vida <- renderPlotly({ ... })
}
```

---

## 📈 Visualización: Tendencia de esperanza de vida

```{r plot_vida, echo=FALSE, fig.height=3.8}
peru <- gapminder %>% filter(country == "Peru")
p <- ggplot(peru, aes(x=year, y=lifeExp)) +
  geom_area(fill="#1abc9c", alpha=0.2) +
  geom_line(color="#1abc9c", size=1.4) +
  geom_point(color="#0e6655", size=3.5) +
  labs(title="Esperanza de vida — Perú (1952–2007)",
       x="Año", y="Años de vida") +
  theme_minimal(base_size=13)
ggplotly(p)
```

---

## 🗺️ Visualización: Comparación entre continentes

```{r plot_box, echo=FALSE, fig.height=3.8}
p2 <- gapminder %>% filter(year==2007) %>%
  ggplot(aes(x=reorder(continent,lifeExp,median), y=lifeExp, fill=continent)) +
  geom_boxplot(alpha=0.75, show.legend=FALSE) +
  geom_jitter(width=0.2, alpha=0.25, size=1.2) +
  labs(title="Esperanza de vida por continente — 2007", x=NULL, y="Años") +
  theme_minimal(base_size=13)
ggplotly(p2)
```

---

## 💡 Visualización: Gráfico de burbuja (Hans Rosling)

```{r plot_burbuja, echo=FALSE, fig.height=3.8}
p3 <- gapminder %>% filter(year==2007) %>%
  ggplot(aes(x=gdpPercap, y=lifeExp, size=pop/1e6, color=continent,
             text=paste0("<b>",country,"</b><br>PIB: $",round(gdpPercap),
                          "<br>Vida: ",round(lifeExp,1)," años"))) +
  geom_point(alpha=0.65) +
  scale_x_log10(labels=scales::comma) + scale_size(range=c(2,18)) +
  labs(title="PIB vs Esperanza de vida — 2007",
       x="PIB per cápita (log)", y="Años de vida", color="Continente") +
  theme_minimal(base_size=13)
ggplotly(p3, tooltip="text")
```

---

## 🧮 Modelo de Regresión Lineal Múltiple

### Especificación

$$\text{lifeExp}_i = \beta_0 + \beta_1 \cdot \log(\text{gdpPercap}_i) + \beta_2 \cdot \text{year}_i + \beta_k \cdot \text{continent}_i + \varepsilon_i$$

```{r modelo_resumen, echo=FALSE}
m <- lm(lifeExp ~ log(gdpPercap) + year + continent, data=gapminder)
s <- summary(m)
data.frame(
  Métrica = c("R²", "R² ajustado", "F-statistic p-value", "Observaciones"),
  Valor   = c(round(s$r.squared,4), round(s$adj.r.squared,4),
              format.pval(pf(s$fstatistic[1],s$fstatistic[2],
                             s$fstatistic[3],lower.tail=FALSE)),
              nrow(gapminder))
) |> knitr::kable(align=c("l","r"))
```

> El modelo explica el **`r round(s$r.squared*100,1)`%** de la variabilidad en esperanza de vida.

---

## 🧮 Visualización del modelo

```{r plot_modelo, echo=FALSE, fig.height=3.8}
p4 <- gapminder %>% mutate(log_gdp=log(gdpPercap)) %>%
  ggplot(aes(x=log_gdp, y=lifeExp, color=continent)) +
  geom_point(alpha=0.3, size=1.5) +
  geom_smooth(method="lm", se=TRUE, size=1.1) +
  labs(title=paste0("Regresión: log(PIB) vs Esperanza de vida  |  R² = ",
                     round(s$r.squared,3)),
       x="log(PIB per cápita)", y="Esperanza de vida (años)", color="Continente") +
  theme_minimal(base_size=13)
ggplotly(p4)
```

---

## ✅ Conclusiones

### Bondades
- Integración completa: manipulación → visualización → modelado
- Interactividad total gracias a `shiny` + `plotly`
- Modelo con R² > 0.75: buena capacidad predictiva

### Limitaciones
- Dataset limitado hasta 2007
- Modelo lineal no captura toda la complejidad
- Plan gratuito de shinyapps.io tiene límites de uso

### Próximas mejoras
- Datos actualizados (API World Bank)
- Animación temporal (estilo Rosling)
- Descarga de datos filtrados en CSV

---

## {.flexbox .vcenter}

<div style="text-align:center">
  <h2 style="color:#2c3e50">¡Gracias!</h2>
  <br>
  <p style="font-size:1.2em">🔗 **GitHub:** `github.com/usuario/gapminder-dashboard`</p>
  <p style="font-size:1.2em">🚀 **Dashboard:** `usuario.shinyapps.io/gap-dashboard`</p>
  <p style="font-size:1.2em">📄 **Informe:** `rpubs.com/usuario/gapminder-pac`</p>
  <br>
  <h3 style="color:#7f8c8d">¿Preguntas?</h3>
</div>
